【裁判字號】    97,消債更,719
【裁判日期】    970827
【裁判案由】    聲請更生程序
【裁判全文】
臺灣高雄地方法院民事裁定           97年度消債更字第719號
聲  請  人  甲○○
上列當事人依消費者債務清理條例聲請更生事件，本院裁定如下
：
    主  文
聲請駁回。
聲請費用由聲請人負擔。
    理  由
一、聲請意旨略以：聲請人有不能清償債務情事，前於民國95年
    9 月間已提出債權人清冊，以書面向全體無擔保債權銀行請
    求共同協商債務清償方案，於95年9 月30日協商成立，並約
    定聲請人應於每月日前繳納新臺幣（下同）19,076元（按年
    息9.88% 計息），分60期攤還所欠債務900,305 元，惟聲請
    人95年度之全年薪資收入僅449,212 元（約合月薪37,434元
    ，元以下四捨五入），於扣除協商還款後，已難以維持生活
    （見本院卷第3 頁），聲請人實無力履行上開協商方案，而
    有不可歸責於己致履行顯有重大困難之情事存在，且聲請人
    無擔保或無優先權之債務總額未逾1,200 萬元，復未經法院
    裁定開始清算程序或宣告破產，爰依法聲請更生等語。
二、按債務人與金融機構協商成立者，不得聲請更生或清算，但
    因不可歸責於己之事由，致履行顯有重大困難者，不在此限
    ；本條例施行前，債務人依金融主管機關協調成立之中華民
    國銀行公會會員辦理消費金融案件無擔保債務協商機制與金
    融機構成立之協商，準用前項之規定，消費者債務清理條例
    第151 條第5 項、第6 項分別定有明文。衡諸債之關係係以
    當事人間之信賴關係為基礎，為社會經濟組織之重要支柱，
    故當事人於以法律行為追求自己之利益之際，亦應顧及對方
    之利益，並考量債權債務在社會上之作用，本於誠實及信用
    之原則，行使債權及履行債務。是對於已陷入經濟上困境之
    消費者，若任其於惡性循環之債務窘境中自生自滅，將衍生
    嚴重之社會問題，難以維持安定之社會經濟秩序，故為兼顧
    債權人、債務人雙方之利益，對陷於經濟上困境之消費者，
    乃允其於消費者債務清理條例施行後，得選擇以重建型之更
    生程序或清算型之清算程序清理其債務，藉以妥適調整債務
    人與債權人及其他利害關係人間之權利義務關係，保障債權
    人獲得公平受償，並謀求消費者經濟生活之重建復甦機會。
    惟對於已與金融機構協商成立，或於本條例施行前，已依金
    融主管機關協調成立之中華民國銀行公會會員辦理消費金融
    案件無擔保債務協商機制與金融機構成立協商之債務人，若
    非因不可歸責於己之事由，致履行顯有重大困難，僅係為圖
    謀減免債務，而不為債務之履行，自有違債權契約為誠信契
    約之本旨，故依消費者債務清理條例第151 條第6 項準用同
    條第5 項前段之規定，不得聲請更生或清算，始能避免肇致
    道德危險。次按債務清償方案成立後，應由債務人按其條件
    履行，如因事後發生情事變更，在清償期間收入或收益不如
    預期，致該方案履行困難甚或履行不能，因不可歸責於己，
    始能准許債務人聲請更生或清算，以避免債務人任意毀諾已
    成立之協商，濫用更生或清算之裁判上債務清理程序。從而
    所謂「不可歸責於己之事由」，應係指客觀上聲請人之支出
    增多，或收入、收益減少，非其成立協商時所能預期，諸如
    物價上漲而成本增加、家屬患病等以致支出增加，或因病無
    法工作、僱佣之公司倒閉或裁員、失業、減薪等以致收入減
    少，均屬之。
三、本件聲請人於95年9 月30日依「中華民國銀行公會會員辦理
    消費金融案件無擔保協商機制」與各該無擱保債權銀行協商
    成立，並約定聲請人應自95年10月起，按年利率9.88% 計算
    利息，於每月10日繳納19,076元，惟聲請人於繳納12期款項
    後，自97年1 月起即未依協商條件繳款，經債權銀行判定毀
    諾，業據聲請人陳報在卷，並有協議書暨無擔保債務還款計
    畫、存摺轉帳還款資料影本各1 份可憑（見本院卷第29頁、
    第34頁、第36至43頁），應認真實。
四、聲請人主張協商進行時所協議應攤還之款項即逾其支付能力
    ，縱協商成立亦屬不公平協商，其無力履行原協商條件，係
    因非可歸責於己之事由而毀諾等語，並提出協議書、債權人
    清冊、財團法人金融聯合徵信中心信用報告書、聲請人95、
    96年度綜合所得稅各類所得資料清單暨財產歸屬資料清單、
    聲請人之母何朱寶玉95、96年度綜合所得資料清單暨財產歸
    屬資料清單、聲請人之父何崑山95、96年度綜合所得資料清
    單暨財產歸屬資料清單、97年1 至7 月薪資單、前置協商退
    件通知函、勞保投保明細表、存摺影本、生活費用支出單據
    、戶籍謄本在卷為憑（見本院卷第34頁、第10頁、第14頁、
    第22至24頁、第59至61頁、第62至64頁、第45至47頁、第13
    頁、第18頁、第20至21頁、第48至58頁、第16至17頁）。經
    查：
  (一)聲請人於95年度之薪資收入所得為449,212 元，相當於每月
    收入37,434元（即449,212 ÷12＝37,434，元以下四捨五入
    ），有95年度綜合所得稅各類所得資料清單在卷可稽（見本
    院卷第23頁）。又聲請人未婚，未生育子女，現與父母同住
    ，業據聲請人陳報在卷，並有戶籍謄本可憑（見本院卷第16
    頁），依行政院主計處統計顯示，95年度高雄市每人每月之
    最低生活費用為10,072元，是聲請人之薪資所得於扣除上開
    必要生活費用及協商應還款項19,076後，尚有餘款8,326 元
    可資運用，堪認聲請人於95年間協商成立時所達成之還款條
    件非聲請人之資力所不能負擔，聲請人主張該協商未顧及其
    維持生活之所需，乃不公平協商云云，容非可採。
  (二)聲請人固主張其尚須支付父母扶養費用每人每月各2 千元（
    見本院卷第8 頁）。惟按受扶養權利者，以不能維持生活而
    無謀生能力者為限；前項無謀生能力之限制，於直系血親尊
    親屬不適用之，民法第1117條第1 項、第2 項定有明文，亦
    即受扶養權利人係直系爭血親尊屬時，仍須有不能維持生活
    之情狀，始符合法定受扶養之要件。觀諸本件聲請人父母之
    95年度綜合所得資料清單暨財產歸屬清單顯示，聲請人之父
    何崑山於95年間領有薪資所得189,000 元，其名下復有房屋
    2 棟、土地3 筆、汽車1 部；聲請人之母何朱寶玉於95年間
    領有薪資所得252,000 元，其名下復有汽車1 部（見本院卷
    第63頁、第60頁、第61頁），堪認聲請人之父母均無不能維
    持生活之情事，揆諸前引規定，聲請人之父母既不符請求受
    聲請人扶養之要件，惟聲請人基於親情仍支付之，則聲請人
    就該扶養費支出所為決定，即屬可歸責於自己之事由，聲請
    人復未舉證證明其確有支出父母扶養費，自難認聲請人前開
    主張為真。至於聲請人提出之生活費用單據逾前揭最低生活
    必要費用之範圍者，均非維持簡樸生活之所需；聲請人投保
    商業保險所支出之保險費，亦屬聲請人基於自由意志考量下
    所為支出之決定，均屬可歸責於聲請人之事由所增生活費用
    支出，倘聲請人因支出上開費用致不能依協商條件還款，即
    屬因可歸責於自己之事由而毀諾，自與首揭法定更生要件有
    違。況依聲請人97年度之薪資單顯示，聲請人於97年間所領
    薪資淨額仍達30,262元（見本院卷第45頁），於扣除96年度
    高雄市最低生活費用10,708元後，仍有餘款19,554元可供還
    款，詎聲請人竟自97年1 月起即拒絕繼續履約還款，顯見聲
    請人乃惡意毀諾，依消費者債務清理條例第151 條第6 項準
    用同條第5 項前段之規定，自不得准許其聲請更生。
五、綜上，本件聲請人未能舉證證明有何不可歸責於己而毀諾之
    事由存在，揆諸首揭規定及說明，其聲請即屬聲請更生之要
    件不備，應予駁回。
六、依消費者債務清理條例第11條第1 項、第8 條前段，裁定如
    主文。
中    華    民    國    97    年    8     月    27    日
                  民事第一庭  法    官  賴文姍
上為正本係照原本作成
如不服本裁定，應於裁定送達後10日內，以書狀向本院提出抗告
，並繳納抗告費新臺幣1,000 元。
中    華    民    國    97    年    8     月    27    日
                              書 記 官  林秀珍


司法院資訊處製作；財團法人民間司法改革基金會備份。
